ACORDAO-COMPLETO-2428810

ACÓRDÃO 11/2021 ATA 1/2021 - SEGUNDA CÂMARA

VISTO, relatado e discutido este recurso de reconsideração interposto por Construtora Araújo Ribeiro Ltda., contra o Acórdão 4479/2020-TCU-Segunda Câmara, de relatoria do Ministro-Substituto André Luís de Carvalho, que, em sede de Tomada de Contas Especial, julgou irregulares as contas da empresa e a condenou em débito solidário, entre outras medidas;
	ACORDAM os Ministros do Tribunal de Contas da União, reunidos em sessão da 2ª Câmara, ante as razões expostas pelo relator, em: 
	9.1. não conhecer do recurso de reconsideração interposto, por restar intempestivo e não apresentar fatos novos, nos termos do artigo 33 da Lei 8.443/92, c/c o artigo 285, caput e §2º, do RI/TCU;
	9.2. encaminhar cópia desta deliberação ao recorrente, para ciência, e informar-lhe que o relatório e voto que a fundamenta podem ser acessados no sítio eletrônico www.tcu.gov.br/acordaos.

Recurso de reconsideração interposto por Construtora Araújo Ribeiro Ltda., contra o Acórdão 4.479/2020-TCU-2ª Câmara, que julgou irregulares as contas da empresa e a condenou em débito solidário, entre outras medidas.

Segunda Câmara

Município de Bernardo Sayão - TO.

3. Interessados/Responsáveis/Recorrentes:
3.1. Interessado: Município de Bernardo Sayão - TO (25.086.596/0001-15).
3.2. Responsáveis: Construtora Araújo Ribeiro Ltda. (04.250.946/0001-67); João Gomes Nepomuceno (XXX.146.831-XX).
3.3. Recorrente: Construtora Araújo Ribeiro Ltda. (04.250.946/0001-67).

13.1. Ministros presentes: Bruno Dantas (Presidente), Augusto Nardes (Relator), Aroldo Cedraz e Raimundo Carreiro.
13.2. Ministros-Substitutos presentes: Marcos Bemquerer Costa e André Luís de Carvalho.

AUGUSTO NARDES

Ministro-Substituto André Luís de Carvalho.

Transcrevo a seguir a instrução lavrada por auditora da Secretaria de Recursos - Serur (peça 66) :
	"Instrução de Admissibilidade de Recursos

	1.
	Identificação do Processo

	TC - Processo 033.639/2015-9
	Espécie Recursal: Recurso de reconsideração.

	Natureza do Processo: Tomada de Contas Especial.Unidade Jurisdicionada: Prefeitura Municipal de Bernardo Sayão - TO.
	Peça Recursal: R001 - (Peças 63 e 64) .Deliberação Recorrida: Acórdão 4479/2020-TCU-Segunda Câmara - (Peça 48) .

	Nome do Recorrente
	Procuração
	Itens Recorridos

	Construtora Araújo Ribeiro Ltda. - Me
	Peça 42
	9.3 e 9.5

		2.
	Exame Preliminar

		2.1.
	Preclusão Consumativa

	O recorrente está interpondo recurso de reconsideração contra o Acórdão 4479/2020-TCU-Segunda Câmara pela primeira vez?
	Sim

		2.2.
	Tempestividade

O recurso de reconsideração foi interposto dentro do prazo previsto na Lei Orgânica e no Regimento Interno do TCU?

	Nome do Recorrente
	Notificação
	Interposição
	Resposta

	Construtora Araújo Ribeiro Ltda. - Me
	21/5/2020 - MG (Peça 60) 
	12/6/2020 - DF
	Não

	É possível afirmar que a recorrente foi devidamente notificada acerca do acórdão original mediante o Ofício 21009/2020-TCU/Seproc (peças 58 e 60) no endereço de seu procurador (procuração, peça 42) , de acordo com o disposto no art. 179, II, § 7º, do Regimento Interno/TCU.
Assim, considerando que 'a data de início do prazo é contada a partir do primeiro dia em que houver expediente no Tribunal', nos termos do art. 19, §3º, da Resolução/TCU 170/2004, o termo a quo para análise da tempestividade foi o dia 22/5/2020, concluindo-se, portanto, pela intempestividade deste recurso, pois o termo final para sua interposição foi o dia 5/6/2020.
Ademais, registre-se que o recurso foi assinado eletronicamente.

	2.2.1. Em sendo intempestivo, houve superveniência de fatos novos?
	Não

	Para análise do presente requisito, verifica-se oportuno a realização de breve histórico dos autos.
Trata-se de tomada de contas especial instaurada pela Fundação Nacional de Saúde - Funasa, em face do Sr. João Gomes Nepomuceno, ex-prefeito do município de Bernardo Sayão/TO, em razão de irregularidades na gestão dos recursos federais repassados pela Funasa por conta do Convênio 410/2003, que tinha por objeto a canalização de 400 metros do Córrego das Lavadeiras e ações educativas para a população, no âmbito do Programa de Prevenção e Controle de Doenças Transmissíveis por Vetores, do Ministério da Saúde.
Os autos foram apreciados por meio do Acórdão 4479/2020-TCU-Segunda Câmara (peça 48) , que aplicou ao responsável débito solidário.
Em essência, especificamente em relação à Construtora Araújo Ribeiro Ltda., restou configurada nos autos a contribuição para o dano ao erário pelo valor integral do recurso federal repassado, visto que realizou parcialmente a obra, antes de abandoná-la, e que teria percebido o integral pagamento sob o valor total repassado de R$ 280.000,00 (70% do valor total) , a despeito de ter executado o empreendimento apenas parcialmente sob o valor de R$ 154.307,74 (37,02% do valor total) , conforme consta da proposta de deliberação do acórdão condenatório (peça 49, p. 1, itens 8 e 12) .
Devidamente notificada, a recorrente interpõe a presente peça recursal intempestiva.
Preliminarmente, faz-se mister ressaltar que o artigo 32, parágrafo único, da Lei 8.443/92, estatui que 'não se conhecerá de recurso interposto fora do prazo, salvo em razão de superveniência de fatos novos, na forma do Regimento Interno'.
Regulamentando esse dispositivo, o artigo 285, § 2º, do Regimento Interno/TCU dispõe que 'Não se conhecerá de recurso de reconsideração quando intempestivo, salvo em razão de superveniência de fatos novos e dentro do período de cento e oitenta dias contado do término do prazo indicado no caput, caso em que não terá efeito suspensivo'.
Para que o presente recurso possa ser conhecido, uma vez interposto dentro do período de cento e oitenta dias, torna-se necessária a superveniência de fatos novos.
Na peça ora em exame (peças 63 e 64) , a recorrente argumenta, em síntese, o seguinte:
a)	houve excludente de culpabilidade legal e supralegal, uma vez que não cabia questionar o executivo municipal, tampouco fiscalizar ou ter conhecimento que se tratava de convênio federal (peça 63, p. 6-11) ;
b)	não houve dolo ou culpa, visto que não havia o elemento de previsibilidade em sua conduta (peça 63, p. 11-15) .
Requer a reforma do acórdão condenatório. Destaca-se, contudo, que os argumentos apresentados estão desacompanhados de qualquer documento.
Registre-se que as peças 63 e 64 são idênticas.
Isto posto, observa-se que a recorrente busca afastar sua responsabilidade por meio de argumentos e teses jurídicas que, ainda que inéditos, não são considerados fatos novos por este Tribunal, conforme consolidada jurisprudência desta Corte (Acórdão 2308/2019-TCU-Plenário, Acórdão 1760/2017-TCU-Primeira Câmara e Acórdão 2860/2018-TCU-Segunda Câmara) .
Com efeito, novas linhas argumentativas representariam elementos ordinários que somente justificariam o seu exame na hipótese de interposição tempestiva do recurso. Entendimento diverso estenderia para cento e oitenta dias, em todos os casos, o prazo para interposição dos recursos de reconsideração e pedido de reexame, tornando letra morta o disposto no artigo 33 da Lei 8.443/92, que estabelece período de quinze dias para apresentação destes apelos.
A tentativa de se provocar a pura e simples rediscussão de deliberações do TCU com base em discordância com as conclusões deste Tribunal não se constitui em fato ensejador do conhecimento do recurso fora do prazo legal.
Por todo o exposto, não há que se falar na existência de fatos novos no presente expediente recursal, motivo pelo qual a impugnação não merece ser conhecida, nos termos do artigo 32, parágrafo único, da Lei 8.443/92.

		2.3.
	Legitimidade

	Trata-se de recurso interposto por responsável/interessado habilitado nos autos, nos termos do art. 144 do RI-TCU? 
	Sim

		2.4.
	Interesse

	Houve sucumbência da parte?
	Sim

		2.5.
	Adequação

	O recurso indicado pelo recorrente é adequado para impugnar o Acórdão 4479/2020-TCU-Segunda Câmara?
	Sim

		2.6.
	Observações

	A alegação de prescrição assume particular relevância, dado o recente julgamento, pelo STF, do Recurso Extraordinário 636.886 (tema 899 da repercussão geral) . Os significativos impactos deste julgamento foram objeto de análise pela Serur nos autos do TC Processo 027.624-2018-8. Por economia processual, juntou-se a estes autos (peça 65) cópia do exame e do pronunciamento da unidade emitidos pela Serur naquele processo, em que foram fundamentadas as seguintes premissas, que serão consideradas no presente exame:
a)  pela jurisprudência até então vigente, a pretensão punitiva exercida pelo Tribunal de Contas estava sujeita à prescrição, regida pelos critérios fixados no Acórdão 1441/2016-TCU-Plenário. Já quanto ao débito, a ação de ressarcimento era considerada imprescritível, por expressa previsão do art. 37, § 5º, da Constituição Federal. No entanto, ao julgar o RE 636.886, o STF conferiu nova interpretação a esse dispositivo, fixando a tese de que 'é prescritível a pretensão de ressarcimento ao erário fundada em decisão de Tribunal de Contas';
b)  embora o RE 636.886 tenha por objeto a execução de acórdão condenatório proferido pelo TCU, a interpretação conferida pelo STF ao art. 37, § 5º, da Constituição, afeta a ação de ressarcimento como um todo, abrangendo não só a execução, mas também a pretensão condenatória. E, ao contrário da decisão proferida no julgamento do tema 897 (RE 852.475) , no tema 899, relativo à atuação do Tribunal de Contas, a conclusão de que a pretensão de ressarcimento é prescritível foi estabelecida de forma categórica, sem ressalvar as condutas dolosas qualificáveis como ato de improbidade;
c)  as pretensões punitiva e de ressarcimento devem observar o mesmo regime na atividade de controle externo, dado o objetivo comum da prescrição, de fixar prazo para o Tribunal de Contas agir, buscando caracterizar o ilícito, identificar seu autor, dimensionar as consequências da conduta (em especial, a quantificação do dano) e impor as consequências legais, independentemente do fato de tais consequências terem natureza punitiva ou ressarcitória;
d)  o Código Civil e a Lei 9.873/1999 constituem as duas alternativas que, de forma mais consistente, polarizam os debates acerca do regime de prescrição a ser observado no processo de controle externo. Não obstante a relevância dos fundamentos utilizados no Acórdão 1441/2016-TCU-Plenário, favoráveis à aplicação do Código Civil, a Lei 9.873/1999 adota balizas usuais no âmbito do direito público, prevê causas de interrupção em tudo compatíveis com o processo de controle externo e já vem sendo utilizada pelo STF para limitar o exercício da pretensão punitiva pelo TCU, em decisões posteriores ao Acórdão 1441/2016-TCU-Plenário. Assim, até que sobrevenha norma específica, entende-se que a prescrição das medidas de ressarcimento a cargo do tribunal de contas deve observar o regime Lei 9.873/1999;
e)  considerando, porém, que o acórdão proferido no RE 636.886 ainda está sujeito à oposição de embargos declaratórios, não é recomendável reconhecer a prescrição desde logo, ante a possibilidade de esclarecimento da decisão em sentido diverso do ora defendido (notadamente quanto aos atos dolosos) ou mesmo a modulação de seus efeitos, para preservar as ações de controle instauradas com base no entendimento jurisprudencial até então vigente;
f)  assim, nos casos em que a prescrição não tenha ocorrido por nenhum dos dois regimes (Código Civil ou Lei 9.873/1999) , o desfecho do processo não se alterará, qualquer que seja a premissa adotada (imprescritibilidade, prescritibilidade pelo Código Civil ou pela Lei 9.873/1999) , viabilizando-se o imediato julgamento. Já nas situações em que a pretensão de ressarcimento esteja prescrita por algum dos dois regimes, ou por ambos, é recomendável que o julgamento do processo seja sobrestado, até ulterior deliberação do Tribunal. 
As manifestações da Serur juntadas à peça 65 foram elaboradas quando ainda não estava disponibilizado o inteiro teor do acórdão do RE 636.886. Em nova análise após a publicação da decisão (DJe de 24/6/2020) , inclusive mediante o cotejo com os demais votos proferidos no julgamento, conclui-se pela subsistência das premissas indicadas acima, cabendo destacar dois aspectos relevantes.
O primeiro diz respeito à ressalva aos atos dolosos de improbidade. Observa-se que tanto na manifestação do TCU, como amicus curiae (peça 35 do RE 636.886) , como na manifestação do Ministério Público Federal na condição de fiscal da ordem jurídica (peça 38) , o tema 897 foi invocado com o fim de preservar a atuação dos tribunais de contas no caso de prejuízos causados dolosamente, mediante condutas típicas de improbidade administrativa. Todavia, o pedido não foi acolhido. No ponto, não houve divergência quanto ao entendimento do relator, de que 'as razões que levaram a maioria da Corte a estabelecer excepcional hipótese de imprescritibilidade, no tema 897, não estão presentes em relação as decisões do Tribunal de Contas que resultem imputação de débito ou multa'.
O segundo aspecto diz respeito à não incidência do Código Civil no regime de prescrição do ressarcimento. Nos votos em que a questão do prazo prescricional foi abordada, a referência foi sempre ao prazo quinquenal, usualmente adotado pelas normas de direito público.
Com essas explicações adicionais, passa-se à análise da prescrição no caso em exame, considerando-se as premissas indicadas anteriormente. 
Análise da prescrição segundo os critérios do Acórdão 1441/2016-TCU-Plenário
O Acórdão 1441/2016-TCU-Plenário estabeleceu que, para os processos que tramitam neste Tribunal, incide a regra dos arts. 202 e 205 do Código Civil, ou seja, a prescrição geral de dez anos a partir da ocorrência dos fatos, e a interrupção do prazo prescricional pelo ato que ordena a citação no âmbito do TCU. Após a interrupção, reinicia-se a contagem do prazo de dez anos para que o processo seja julgado.
Aplicando essas balizas ao caso em exame, verifica-se que o próprio tribunal, no acórdão recorrido, reconheceu que havia se operado a prescrição da pretensão punitiva (voto, peça 49, p. 2, item 13) . Isso porque a data para a prestação de contas final do ajuste ocorreu em 22/2/2005 (peça 1, p. 159) e o ato que ordenou a citação da responsável ocorreu em 2018, mediante Despacho do Titular da Secex-BA, por delegação do Ministro Relator André Luis de Carvalho (peça 15) .
Considerando a premissa de que as pretensões punitiva e de ressarcimento se submetem ao mesmo regime, conclui-se que estariam prescritas não só a possibilidade de aplicação de multa, mas também a de condenação ao ressarcimento, caso fossem adotados, para ambos os fins, os parâmetros definidos no Acórdão 1441/2016-TCU-Plenário. 
Sendo assim, foi ultrapassado o prazo prescricional decenal nos moldes do Código Civil.
Análise da prescrição pelo regime da Lei 9.873/1999
A Lei 9.873/1999 apresenta um prazo prescricional geral, de cinco anos, contados da data da prática do ato (art. 1º) , e a interrupção do prazo prescricional 'pela notificação ou citação do indiciado ou acusado, inclusive por meio de edital' e/ou 'por qualquer ato inequívoco, que importe apuração do fato' (art. 2º, incisos I e II) .
O termo inicial para a contagem do prazo prescricional da lei se deu em 22/2/2005 (data para a prestação de contas final do ajuste - peça 1 p. 159) . Contudo, observa-se, pelo regime dessa lei, a ocorrência de interrupções nos momentos em que a administração pública atuou para apurar os fatos em questão.
Em 24/10/2007, houve interrupção, considerando a visita técnica realizada e o decorrente parecer técnico elaborado, concluindo que as obras se encontravam paralisadas e em estado de abandono (Instrução, peça 13, p. 2, item 12) .
Em 24/3/2011, houve nova interrupção, considerando a segunda visita técnica realizada e o Parecer Técnico 011/2011, confirmando o abandono da obra (Instrução, peça 13, p. 2, item 12) .
Em 29/9/2015, ocorreu outra interrupção, considerando Relatório de Auditoria 1953/2015, concluindo pela responsabilização do gestor pelo dano ao erário causado (peça 4, p. 46-48) .
Em 8/2/2018, novamente teve interrupção, considerando a expedição do ofício citatório da recorrente (peça 17) . 
Por sua vez, o acórdão recorrido foi proferido em sessão de 30/4/2020.
Desse modo, adotando-se as premissas fixadas na Lei 9.873/1999 ao caso em exame, e considerando-se o prazo geral, de cinco anos e as supramencionadas interrupções do prazo prescricional, observa-se que não ocorreu a prescrição do débito e da pretensão punitiva desta Corte.
Conclusão sobre a prescrição
Conclui-se que, caso seja aplicado o regime prescricional adotado pelo Acórdão 1441/2016-TCU-Plenário, ocorreu prescrição do débito em questão. Diferentemente, a adoção das premissas estabelecidas na Lei 9.873/99 resultam na não prescrição do débito.
Diante de tal conclusão, importa esclarecer que a prescrição do débito, pelos critérios estabelecidos no Acórdão 1441/2016-TCU-Plenário, não constitui reformatio in pejus, já que produz efeito favorável ao recorrente.
Por fim, diante da possibilidade de oposição de embargos de declaração no âmbito do RE 636.886 e de modulação dos efeitos da decisão, propõe-se o sobrestamento deste processo.

		3.
	Conclusão da Instrução Preliminar

	Em virtude do exposto, propõe-se:
3.1 sobrestar o presente processo até o deslinde do RE 636.886, nos termos do art. 157 do Regimento Interno/TCU;
3.2 não conhecer do recurso de reconsideração interposto por Construtora Araújo Ribeiro Ltda. - Me, por restar intempestivo e não apresentar fatos novos, nos termos do artigo 33 da Lei 8.443/92, c/c o artigo 285, caput e §2º, do RI/TCU;
3.3 encaminhar os autos para o Ministério Público junto ao TCU (MP/TCU)  e, posteriormente, ao gabinete do relator competente para apreciação do recurso;
3.4 à unidade técnica de origem, dar ciência ao recorrente e aos órgãos/entidades interessados do teor da decisão que vier a ser adotada, encaminhando-lhes cópia."

2.	O diretor da Serur anuiu às conclusões e encaminhamentos propostos pela auditora (peça 67) . Já o Secretário da unidade, por sua vez, propôs ajustes nos encaminhamentos sugeridos, conforme segue (peça 68) :
"Como demonstrado no exame antecedente, terá ocorrido a prescrição do ressarcimento se for adotado o regime previsto no Acórdão 1441/2016-TCU-Plenário.
Entendo, contudo, que a prescrição deve se basear no regime da Lei 9.873/1999, pelas razões expostas em pronunciamento anterior, juntado por cópia à peça 65. E, caso adotado o regime previsto nesta lei, a prescrição não terá ocorrido.
No entanto, nas situações em que há a prescrição por algum dos dois regimes, tenho me manifestado pelo sobrestamento do processo, até o trânsito em julgado do Recurso Extraordinário 636.886 ou ulterior deliberação do Tribunal sobre o tema (cf. pronunciamento de peça 65, p. 2-3) .
Assim, manifesto-me por:
a) não conhecer do recurso de reconsideração interposto contra o Acórdão 4479/2020-TCU-Segunda Câmara;
b) após a ciência à recorrente, sobrestar o processo até o trânsito em julgado do RE 636.886 ou ulterior deliberação do Tribunal a respeito de sobrestamentos realizados sob este fundamento."
 3. 	Por meio do parecer acostado à peça 70, transcrito a seguir, o membro do Ministério Público junto ao TCU manifestou-se parcialmente de acordo com a unidade técnica.
"Trata-se de recurso de reconsideração interposto por Construtora Araújo Ribeiro Ltda. em face do Acórdão 4479/2020-TCU-Segunda Câmara que, em sede de tomada de contas especial, julgou as contas irregulares e condenou a empresa em débito, por ter executado apenas parte do contrato, embora tenha recebido a sua integralidade financeira.
Manifesto-me de acordo com a análise da unidade técnica (peças 66 a 68) , no sentido de que o recurso não deve ser conhecido, por ser intempestivo e não apresentar fatos novos.
Todavia, discordo da unidade técnica quando propõe o sobrestamento do processo até que ocorra o trânsito em julgado do Recurso Extraordinário 636.886, por meio do qual, segundo a unidade técnica, o STF teria entendido ser prescritível a pretensão reparatória exercida pelo Tribunal de Contas.
Avalio que a mencionada deliberação da Suprema Corte alcança tão somente a fase judicial de execução do título extrajudicial, não atingindo os processos de controle externo em trâmite no TCU.
No mesmo sentido o Acórdão 6589/2020-TCU-Segunda Câmara, do qual destaco o seguinte trecho do voto condutor (Relator o Ministro Raimundo Carreiro) :
55. Em relação à prescrição das ações de ressarcimento de débitos advindos de danos ao erário causados por agentes públicos, invocada pelos responsáveis, é bom ressaltar que as decisões adotadas pelo STF no RE 669.069 e no RE 852.475 não definiram qual seria o prazo prescricional que vale para o TCU. Tampouco na recente decisão adotada no RE 636.886, esse prazo restou estabelecido, tendo o STF deixado assente que a estipulação de prazos de prescrição deve ser feita por leis infraconstitucionais.
56. Cabe destacar que o entendimento do TCU se mostrava pacífico sobre a imprescritibilidade da pretensão de ressarcimento, conforme o art. 37, §5º, da CF/88, o qual foi sumulado nos seguintes termos (Súmula 282) : As ações de ressarcimento movidas pelo Estado contra os agentes causadores de danos ao erário são imprescritíveis.
57. No RE 636.886, julgado pelo Plenário em recente Sessão Virtual de 10/04/2020, a Suprema Corte expressou entendimento, com repercussão geral, segundo o qual: É prescritível a pretensão de ressarcimento ao erário fundada em decisão de Tribunal de Contas. Consta da ementa desse julgado que 'A pretensão de ressarcimento ao erário em face de agentes públicos reconhecida em acórdão de Tribunal de Contas prescreve na forma da Lei 6.830/1980 (Lei de Execução Fiscal) '. Vê-se que como, no caso concreto, tratou-se de execução judicial de título executivo formado a partir de decisão do TCU, o STF adotou o rito previsto na Lei de Execução Fiscal.
58. Claramente, o Recurso Extraordinário sob enfoque tratou de prescrição que ocorreu na fase de execução judicial do acórdão condenatório desta Corte de Contas, e não da prescrição da pretensão de ressarcimento associada a processo de controle externo. Nesses termos, compreendo que a tese assentada no RE 636.886 não é aplicável ao caso ora em análise, em que ainda poderá se formar título executivo extrajudicial, a depender da confirmação do julgamento de mérito a ser proferida em Acórdão que analisa recursos de reconsideração. (Grifei) .
Tendo em conta os entendimentos acima expostos, manifesto-me, pedindo vênias à unidade técnica, pelo prosseguimento do feito e pelo não conhecimento do recurso."
	É o relatório.

8.1. Wagner Luiz Baldez da Silva (125882/OAB-MG), representando Construtora Araújo Ribeiro Ltda. 
8.2. Adwardys de Barros Vinhal (2541/OAB-TO) e outros, representando João Gomes Nepomuceno.

Subprocurador-Geral Lucas Rocha Furtado.

TOMADA DE CONTAS ESPECIAL. IMPUGNAÇÃO TOTAL DOS RECURSOS. CONTAS JULGADAS IRREGULARES. DÉBITO. PRESCRIÇÃO DA PRETENSÃO PUNITIVA DO TCU. RECURSO DE RECONSIDERAÇÃO. INTEMPESTIVIDADE. AUSÊNCIA DE FATOS NOVOS. NÃO CONHECIMENTO.

TOMADA DE CONTAS ESPECIAL (TCE)

Secretaria de Recursos (Serur); Secretaria de Controle Externo de Tomada de Contas Especial (SecexTCE).

Em apreciação recurso de reconsideração interposto por Construtora Araújo Ribeiro Ltda., contra o Acórdão 4479/2020-TCU-Segunda Câmara, de relatoria do Ministro-Substituto André Luís de Carvalho, que, em sede de Tomada de Contas Especial, julgou irregulares as contas da empresa e a condenou em débito solidário, entre outras medidas.
2.	Ao examinar a admissibilidade do recurso apresentado, a Secretaria de Recursos (Serur) , com a anuência do Ministério Público junto ao TCU (MPTCU) , pugna pelo não conhecimento, ante a intempestividade e ausência de fatos novos.
3.	Adicionalmente, a Serur propõe sobrestar os presentes autos até o deslinde do Recurso Extraordinário 636.886, pelo Supremo Tribunal Federal. O MPTCU diverge desse encaminhamento.
4.	Acompanho o posicionamento do Parquet, cujos fundamentos adoto como minhas razões de decidir, sem prejuízo de tecer breves comentários a seguir.
5. 	Nos termos do artigo 285, § 2º, do Regimento Interno/TCU, para que um recurso intempestivo possa ser conhecido, deve ser interposto dentro do período de cento e oitenta dias e estar caracterizada a superveniência de fatos novos.
6.	Na peça ora em exame (peças 63 e 64) , a recorrente requer a reforma do acórdão condenatório, alegando o seguinte:
6.1.	houve excludente de culpabilidade legal e supralegal, uma vez que não cabia questionar o executivo municipal, tampouco fiscalizar ou ter conhecimento que se tratava de convênio federal (peça 63, p. 6-11) ;
6.2.	não houve dolo ou culpa, visto que não havia o elemento de previsibilidade em sua conduta (peça 63, p. 11-15) .
7.	Tais argumentos e teses jurídicas, ainda que inéditos nestes autos, não são considerados fatos novos por este Tribunal, conforme consolidada jurisprudência desta Corte de Contas (Acórdão 2308/2019-TCU-Plenário, Acórdão 1760/2017-TCU-Primeira Câmara e Acórdão 2860/2018-TCU-Segunda Câmara) .
8.	Dessa forma, as alegações representam elementos ordinários que somente justificariam o seu exame na hipótese de interposição tempestiva do recurso. Entendimento diverso estenderia para cento e oitenta dias, em todos os casos, o prazo para interposição dos recursos de reconsideração e pedido de reexame, tornando letra morta o disposto no artigo 33 da Lei 8.443/92, que estabelece período de quinze dias para apresentação desses apelos.
9.	A tentativa de se provocar a pura e simples rediscussão de deliberações do TCU com base em discordância com as conclusões deste Tribunal não constitui fato novo capaz de ensejar o conhecimento do recurso fora do prazo legal.
10.	Pelo exposto, anuo às conclusões uníssonas da Serur e do MPTCU de que a impugnação não merece ser conhecida, nos termos do artigo 32, parágrafo único, da Lei 8.443/92.  
11.	Nada obstante seu não conhecimento, a auditora da Serur avaliou que, caso fosse aplicado o regime prescricional adotado pelo Acórdão 1441/2016-TCU-Plenário, ocorreria a prescrição do débito em questão. Diferentemente, a adoção das premissas estabelecidas na Lei 9.873/99 resultariam na não prescrição do débito. Assim, diante da possibilidade futura de oposição de embargos de declaração que venham alegar a prescrição fundada na tese do RE 636.886/STF, propôs o sobrestamento deste processo, que contou com a anuência do titular daquela unidade técnica.
12.	De outra forma, o MPTCU consignou que tal encaminhamento diverge do que vem sendo adotado nos demais casos análogos desta Corte de Contas e, por isso, discorda da necessidade desse sobrestamento.
13.	Alinho-me ao posicionamento do Parquet.
14.	Resta isento de dúvidas que a jurisprudência consolidada deste Tribunal de Contas da União formou-se no sentido da imprescritibilidade das ações de ressarcimento ao erário. Nesse sentido, reproduzo o Enunciado de Súmula no 282, desta Corte:
As ações de ressarcimento movidas pelo Estado contra os agentes causadores de danos ao erário são imprescritíveis.
15. 	De outra parte, e à semelhança dos outros julgadores deste TCU, não desconheço a recente decisão exarada pelo Supremo Tribunal Federal (STF) , prolatada no âmbito do Recurso Extraordinário (RE) 636.886/AL, por meio da qual foi fixado o seguinte enunciado para o Tema 899, de repercussão geral:
É prescritível a pretensão de ressarcimento ao erário fundada em decisão de Tribunal de Contas.
16. 	Ocorre que, consoante o destacado pelo e. Ministro Benjamin Zymler no leading case que primeiro discutiu o alcance do referido julgado da Corte Suprema (voto condutor do Acórdão 5236/2020-TCU-Primeira Câmara) , ainda há diversas dúvidas sobre a matéria, pois resta possível a conclusão de que a decisão não tratou da prescrição do processo de controle externo levado a efeito no âmbito do TCU mas, sim, da prescrição intercorrente ocorrida durante a fase de execução do acórdão condenatório desta Corte.
17. 	Na oportunidade, Sua Excelência aduziu que a aludida decisão do STF enfrentou RE interposto pela União contra acórdão do Tribunal Regional Federal da 5ª Região (TRF/5) , ementado como se segue, pelo qual o regional negou provimento a embargos de declaração opostos contra acórdão de sua lavra:
EMENTA: TRIBUTÁRIO. PROCESSUAL CIVIL. EXECUÇÃO FISCAL. PROCESSO PARALISADO POR MAIS DE CINCO ANOS. PRESCRIÇÃO INTERCORRENTE. OCORRÊNCIA. 1. Para fins práticos, deve-se observar quando a Fazenda Pública foi intimada a providenciar o andamento do feito. Passados cinco anos sem diligências concretas, ocorre a prescrição intercorrente. Caso haja suspensão na forma do art. 40, da Lei n. 6.830/80, ocorre a extinção se o feito permanecer paralisado por mais de seis anos. 2. Na hipótese dos autos, houve o arquivamento sem baixa do processo em 12.08.1999 e até a data da sentença extintiva do feito em 05.06.2006, a Fazenda Nacional não apresentou nenhuma medida concreta quanto à localização do devedor ou de seus bens. Revela-se, portanto, inequívoca a ocorrência da prescrição intercorrente.
18. 	O Ministro Benjamin Zymler argumentou que, na situação debatida judicialmente, a Fazenda Pública havia deixado a ação paralisada por mais de seis anos, o que ensejou fosse declarada a prescrição intercorrente no caso em tela. Isto é, a questão objeto da controvérsia cingiu-se à prescrição intercorrente ocorrida durante a fase de execução do acórdão condenatório do TCU.
19. 	Desse modo, ponderou que, com base nessa possível interpretação, a matéria decidida no mencionado feito não teria nenhuma repercussão de ordem prática e jurídica nos processos desta Corte, isso porque o título executivo, que é própria decisão do Tribunal, consoante o art. 19 da Lei 8.443/92, ainda não se formou.
20. 	Feito esse raciocínio, Sua Excelência acresceu que, ainda se possa interpretar que a decisão do STF também se aplique ao iter do processo de controle externo neste TCU, outras questões, de suma importância visando que este Tribunal estabeleça novo tratamento acerca da prescrição do débito, restariam pendentes de esclarecimento, relevando mencionar as relativas à definição da data de ocorrência do fato irregular ou data do seu conhecimento pelo TCU, bem assim as hipóteses de interrupção da prescrição. 
21. 	Em conclusão, conduziu o colegiado a que aplicasse, ao caso in concreto, a jurisprudência do TCU até então vigente, fundamentada no art. 37, § 5º, da Constituição Federal, e consubstanciada na citada Súmula 282, no que tange ao ressarcimento do prejuízo.
22. 	Anoto que o entendimento acima também foi seguido em outros julgados desta Corte, sendo exemplos os Acórdãos: 1.492/2020, 2.104/2020, 2.182/2020 e 2.336/2020, Rel. Min. Aroldo Cedraz; 2.188/2020, Rel. Min. Raimundo Carreiro; e 2.018/2020, Rel. Min. Ana Arraes, do Plenário; 6.494/2020, Rel. Min. Walton Alencar Rodrigues; 5.236/2020, 6.084/2020, 6.465/2020, 6.466/2020, 7.982/2020, 9.277/2020, Rel. Min. Benjamin Zymler; e 8.550/2020, 9.011/2020, 9.012/2020 e 9.293/2020, Rel. Min. Bruno Dantas, todos da 1ª Câmara; e 5.681/2020, 6.350/2020, 8.316/2020, 8.940/2020, 8.945/2020, 8.947/2020, 8.948/2020, 9.208/2020 e 9.216/2020 da minha relatoria; 5.690/2020, 6.350/2020, 6.575/2020, 6.712/2020, 7.325/2020, 8.021/2020, 8.023/2020, 8.443/2020, 8.649/2020, 8.651/2020 e 8.657/2020, Rel. Min. Aroldo Cedraz; 6.171/2020, Rel. Min. Raimundo Carreiro; 6.207/2020 e 8.498/2020, Rel. Min. Ana Arraes; e 6.707/2020 e 6.726/2020, Rel. Min. Subst. Marcos Benquerer Costa, estes da 2ª Câmara.
23. 	Releva, ainda, considerar que em 14 de agosto último a Advocacia-Geral da União opôs embargos de declaração ao já citado acórdão proferido no RE 636.886/AL, objetivando exatamente dirimir dívidas quanto ao alcance da aludida decisão, notadamente para que se tenha como correta compreensão a de que "a tese de repercussão geral no acórdão (...) embargado abrange apenas a fase executiva da decisão do TCU".
24. 	Nesse sentido, e considerando que os contornos ao final dados pela Corte Suprema após a apreciação dos aclaratórios certamente balizarão a atuação futura deste Tribunal de Contas da União, inclusive com as correções que por ventura se fizerem cabíveis, até em razão de a prescrição ser matéria de ordem pública, acompanho o posicionamento manifestado por esta Casa nos arestos antes mencionados, não verificando, por conseguinte, a necessidade de sobrestamento destes autos.
	Ante o exposto, VOTO por que este Colegiado aprove a minuta de acórdão que ora submeto à apreciação.
TCU, Sala das Sessões Ministro Luciano Brandão Alves de Souza, em 26 de janeiro de 2021.
Ministro JOÃO AUGUSTO RIBEIRO NARDES 
Relator